---
title: "Relatório"
author: "Fabio Firanzi, Heitor Dias, Julia Fideles, Matheus Soares, Tiago Braga"
date: "2025-11-11"
output:
  pdf_document:
    latex_engine: pdflatex
    keep_tex: true
header-includes: |
  \usepackage[T1]{fontenc}
  \usepackage[utf8]{inputenc}
  \usepackage[portuguese]{babel}
  \usepackage{booktabs}
  \usepackage{float}
  \usepackage{graphicx}
---

```{r setup, include=FALSE}
knitr::opts_chunk$set(
  echo = FALSE,
  message = FALSE,
  warning = FALSE,
  fig.pos = "H",
  fig.path = "relatorio-figs/"
)
```

```{r setup-e-carga, message=FALSE, warning=FALSE}
library(ggplot2)
library(kableExtra)
library(dplyr)

amostra_10p <- read.csv("amostra_10p.csv", fileEncoding = "latin1")

amostra_10p$TP_PRESENCA_MT <- factor(
  amostra_10p$TP_PRESENCA_MT,
  levels = c(0, 1, 2),
  labels = c("Ausente", "Presente", "Eliminado")
)

amostra_10p$CO_PROVA_MT <- factor(
  amostra_10p$CO_PROVA_MT,
  levels = c(1407, 1408, 1409, 1410, 1411, 1412, 1414, 1415, 1416, 1363, 1364, 1365, 1366, 1367, 1368, 1370),
  labels = c("Azul", "Amarela", "Verde", "Cinza", "Verde - Ampliada", "Verde - Superampliada", "Laranja - Adaptada Ledor", "Roxa - Videoprova - Libras", "Roxa - Videoprova - Libras - Ampliada", "Azul (Reaplicação)", "Amarela (Reaplicação)", "Verde (Reaplicação)", "Cinza (Reaplicação)", "Verde - Ampliada (Reaplicação)", "Verde - Superampliada (Reaplicação)", "Laranja - Adaptada Ledor (Reaplicação)")
)
```

<!-- LINHA 1: Tabela 1 e Gráfico 1, lado a lado -->
\noindent
\begin{minipage}[t]{0.48\textwidth}
\centering
\textbf{Tabela 1:} Frequência - Presença na Prova de Matemática
\par\vspace{1ex}
{\footnotesize
```{r tabela-presenca, results='asis'}
freq_abs_presenca <- table(amostra_10p$TP_PRESENCA_MT)
freq_rel_presenca <- prop.table(freq_abs_presenca)

tabela <- data.frame(
  `Presença na prova` = names(freq_abs_presenca),
  Percentual = paste0(round(100 * as.vector(freq_rel_presenca), 2), "%"),
  Frequência = as.vector(freq_abs_presenca),
  check.names = FALSE
)

tab <- knitr::kable(
  tabela,
  format    = "latex",
  booktabs  = TRUE,
  longtable = FALSE  # garante que seja tabular simples
)

cat(tab)  # solta o LaTeX direto

```
}
\\
A partir da Tabela 1, observa-se que aproximadamente 30\% dos estudantes inscritos estavam ausentes no dia da prova de matemática. Cerca de 70\% compareceram e aproximadamente 0,06\% foram eliminados. Esses valores evidenciam que a grande maioria dos participantes realizou a avaliação, apesar de uma parcela expressiva de ausentes.
\end{minipage}
\hfill
\begin{minipage}[t]{0.48\textwidth}
\centering
\textbf{Gráfico 1:} Presença na Prova
\par\vspace{1ex}

```{r grafico-presenca, out.width="\\linewidth"}
df_presenca <- as.data.frame(table(amostra_10p$TP_PRESENCA_MT))
colnames(df_presenca) <- c("Situacao", "Frequencia")

# Calcular percentuais
df_presenca$Percentual <- df_presenca$Frequencia / sum(df_presenca$Frequencia) * 100

ggplot(df_presenca, aes(x = Situacao, y = Percentual, fill = Situacao)) +
  geom_bar(stat = "identity", show.legend = FALSE) +
  geom_text(aes(label = paste0(round(Percentual, 2), "%")), vjust = -0.5) +
  labs(
    x = "Situação",
    y = "Percentual (%)"
  ) +
  scale_fill_manual(values = c(
    "Ausente" = "tomato",
    "Presente" = "lightgreen",
    "Eliminado" = "skyblue"
  )) +
  theme_minimal() +
  theme(panel.grid.major.x = element_blank())
```
O Gráfico 1 demonstra de forma visual a comparação da quantidade de estudantes que compareceram ou não à prova ou foram eliminados.
\end{minipage}

\vfill

<!-- CÁLCULO OCULTO: O código aqui é executado, mas a tabela não é mostrada -->
```{r calcula-dados-gerais, include=FALSE}
freq_abs_tipo_de_prova <- table(amostra_10p$CO_PROVA_MT)
freq_rel_tipo_de_prova <- prop.table(freq_abs_tipo_de_prova)
tabela_geral <- data.frame(
  `Tipo de prova` = names(freq_abs_tipo_de_prova),
  Frequência = as.vector(freq_abs_tipo_de_prova),
  Proporção = round(as.vector(freq_rel_tipo_de_prova), 4),
  Percentual = paste0(round(100 * as.vector(freq_rel_tipo_de_prova), 2), "%"),
  check.names = FALSE
)
```

<!-- LINHA 2: Tabela 2 e Gráfico 2, lado a lado -->
\noindent
\begin{minipage}[t]{0.48\textwidth}
\centering
\textbf{Tabela 2:} Provas Padrão vs. Acessibilidade
\par\vspace{1ex}
{\footnotesize
```{r tabela-acessibilidade, results='asis'}
tabela_resumida <- tabela_geral %>%
  mutate(Categoria = ifelse(
    grepl("Ampliada|Superampliada|Adaptada|Videoprova", `Tipo de prova`),
    "Prova com acessibilidade", "Prova padrão"
  )) %>%
  group_by(Categoria) %>%
  summarise(Frequência = sum(Frequência), .groups = 'drop') %>%
  mutate(
    Proporção = Frequência / sum(Frequência),
    Percentual = paste0(round(Proporção * 100, 2), "%"),
  )

tabela_para_exibir <- tabela_resumida %>%
  select(Categoria, Percentual, Frequência)

tab2 <- knitr::kable(
  tabela_para_exibir,
  format    = "latex",
  booktabs  = TRUE,
  longtable = FALSE
)

cat(tab2)
```
\\
A partir da tabela 2, conclui-se que somente aproximadamente 0,22\% dos inscritos na prova solicitaram recursos de acessbilidade para a prova de matemática
}
\end{minipage}
\hfill
\begin{minipage}[t]{0.48\textwidth}
\centering
\textbf{Gráfico 2:} Proporção de Provas com Acessibilidade
\par\vspace{1ex}

```{r grafico-acessibilidade, out.width="\\linewidth", fig.asp=0.8}

# Criar categorias de acessibilidade conforme o dicionário
tabela_acessiveis <- tabela_geral %>%
  mutate(
    Categoria = case_when(
      grepl("Ampliada", `Tipo de prova`) & !grepl("Super", `Tipo de prova`) & !grepl("Libras", `Tipo de prova`) ~ "Ampliada",
      grepl("Superampliada", `Tipo de prova`) ~ "Superampliada",
      grepl("Adaptada Ledor", `Tipo de prova`) ~ "Adaptada Ledor",
      grepl("Videoprova - Libras - Ampliada", `Tipo de prova`) ~ "Libras - Ampliada",
      grepl("Videoprova - Libras", `Tipo de prova`) ~ "Videoprova - Libras",
      TRUE ~ NA_character_
    )
  ) %>%
  filter(!is.na(Categoria)) %>%   # manter só provas com acessibilidade
  group_by(Categoria) %>%
  summarise(
    Frequência = sum(Frequência),
    .groups = "drop"
  ) %>%
  mutate(
    Proporcao_relativa = Frequência / sum(Frequência),
    Percentual_relativo = Proporcao_relativa * 100
  )

# Gráfico de coluna
ggplot(tabela_acessiveis, aes(x = Categoria, y = Percentual_relativo, fill = Categoria)) +
  geom_col(show.legend = FALSE) +
  geom_text(aes(label = paste0(round(Percentual_relativo, 2), "%")), 
            vjust = -0.5, size = 3) +
  labs(
    x = "Tipo de prova com acessibilidade",
    y = "Percentual dentro das provas acessíveis (%)"
  ) +
  theme_minimal() +
  theme(
    axis.text.x = element_text(angle = 20, hjust = 1),
    panel.grid.major.x = element_blank()
  )

```
\\
O Gráfico 2 mostra a distribuição percentual dos tipos de provas com acessibilidade. A modalidade Ampliada é a mais utilizada, seguida pelas versões Adaptada Ledor, Videoprova – Libras e Superampliada. A categoria Libras – Ampliada não apresentou registros na amostra.
\end{minipage}