---
title: "Relatorio"
author: "Fabio Firanzi, Heitor Dias, Julia Fideles, Matheus Soares, Tiago Braga"
date: "2025-11-11"
#always_allow_html: true
output:
  pdf_document:
    latex_engine: pdflatex
    keep_tex: true
    includes:
      in_header: header.tex
classoption: twocolumn
header-includes: 
 \usepackage[T1]{fontenc} 
 \usepackage[utf8]{inputenc} 
 \usepackage[portuguese]{babel}
 \usepackage{booktabs} 
 \usepackage{float} 
 \usepackage{graphicx}
---

```{r setup, include=FALSE}
knitr::opts_chunk$set(echo = FALSE)
```

```{r, message=FALSE, warning=FALSE}
#Carrega as bibliotecas necessárias
library(readxl)
library(dplyr)
library(ggplot2)
library(kableExtra)
library(knitr)
library(tidyr)
```

```{r setup-e-carga, message=FALSE, warning=FALSE}
amostra_10p <- read.csv("amostra_10p.csv")

```

```{r tabela-presenca, results='asis'}
freq_abs_presenca <- table(amostra_10p$TP_PRESENCA_LC)
freq_rel_presenca <- prop.table(freq_abs_presenca)

# Mapeamento dos códigos
rotulos <- c(
  "0" = "Ausente",
  "1" = "Presente",
  "2" = "Eliminado"
)

tabela <- data.frame(
  `Presença na prova` = rotulos[names(freq_abs_presenca)],
  Percentual = paste0(round(100 * as.vector(freq_rel_presenca), 2), "%"),
  Frequência = as.vector(freq_abs_presenca),
  check.names = FALSE
)

# ---- REMOVER OS NÚMEROS À ESQUERDA ----
tab <- knitr::kable(
  tabela,
  format    = "latex",
  booktabs  = TRUE,
  longtable = FALSE,
  row.names = FALSE   # <--- ESSENCIAL: remove a coluna com 0,1,2
)

cat(tab)

```

```{r grafico-presenca, message=FALSE, warning=FALSE, out.width="\\linewidth", fig.asp=0.5}
library(dplyr)
library(ggplot2)

# 1. Monta tabela de frequências com rótulos
dados_presenca <- amostra_10p %>%
  mutate(
    Status = case_when(
      TP_PRESENCA_LC == 0 ~ "Ausente",
      TP_PRESENCA_LC == 1 ~ "Presente",
      TP_PRESENCA_LC == 2 ~ "Eliminado"
    )
  )

tabela_graf <- dados_presenca %>%
  count(Status, name = "Frequencia") %>%
  mutate(
    Percentual = Frequencia / sum(Frequencia) * 100,
    label_pct  = paste0(round(Percentual, 1), "%"),
    # Ordem das barras: Presente, Ausente, Eliminado
    Status = factor(Status, levels = c("Presente", "Ausente", "Eliminado"))
  )

# 2. Gráfico de barras
ggplot(tabela_graf, aes(x = Status, y = Frequencia, fill = Status)) +
  geom_col() +
  geom_text(aes(label = label_pct),
            vjust = -0.5, size = 4) +
  scale_y_continuous(
    labels = scales::label_number(big.mark = ".", decimal.mark = ",")
  ) +
  scale_fill_manual(values = c(
    "Presente"  = "#2E7D32",  # verde
    "Ausente"   = "#A52A2A",  # vermelho tijolo
    "Eliminado" = "#D4AF37"   # dourado
  )) +
  labs(
    x = "Status de Presença",
    y = "Número de Alunos",
    fill = NULL
  ) +
  theme_minimal() +
  theme(
    legend.position = "none",
    plot.title = element_text(hjust = 0.5)
  )
```

# Tabela e gráfico de presença
  
  A tabela "Frequência de presença na prova de LC" e o Gráfico "Presença na prova de LC" exibem a porcentagem de alunos presentes, ausentes e eliminados na prova de linguágens e códigos. Com base nessa tabela, pode-se identificar que a grande maioria, 73,1%, dos alunos estava presente na avaliação, 26,7% ausente e uma minoria de 0,1% foi eliminada antes, durante ou após a prova. Embora a maioria tenha completado a avaliação, o alto índice de ausência sugere a necessidade de estudos futuros para investigar os fatores que contribuem para essa abstenção.
```{r hist-linguagens, out.width="\\linewidth", fig.asp=0.8, message=FALSE, warning=FALSE}
# Média e desvio padrão
media_LC <- mean(amostra_10p$NU_NOTA_LC, na.rm = TRUE)
sd_LC    <- sd(amostra_10p$NU_NOTA_LC, na.rm = TRUE)

# --- MELHORIA: Criar texto para anotação ---
label_texto <- paste(
  paste("Média =", round(media_LC, 2)),
  paste("Desvio Padrão =", round(sd_LC, 2)),
  sep = "\n" # Quebra a linha entre os dois
)

ggplot(amostra_10p, aes(x = NU_NOTA_LC)) +
  
  # Histograma em frequência relativa (%)
  geom_histogram(
    # --- MELHORIA: Adicionado 'aes(fill = ...)' para criar legenda ---
    aes(y = after_stat(density * 100), fill = "Notas dos Alunos"), 
    binwidth = 100,
    boundary = 0,
    color = "white",
    alpha = 0.7,
    na.rm = TRUE # <--- CORREÇÃO: Adicionado para silenciar aviso de NA
  ) +
  
  # Curva normal ajustada, também em %
  stat_function(
    # --- MELHORIA: Adicionado 'aes(color = ...)' para criar legenda ---
    aes(color = "Curva Normal Teórica"),
    fun = function(x) dnorm(x, mean = media_LC, sd = sd_LC) * 100,
    linewidth = 1.2
  ) +
  
  # --- MELHORIA: Adiciona linha vertical para a média ---
  geom_vline(
    aes(xintercept = media_LC, linetype = "Média da Amostra"),
    color = "darkblue",
    linewidth = 1
  ) +
  
  # --- MELHORIA: Adiciona texto com os valores da Média e DP ---
  # Ajuste 'x' e 'y' para a melhor posição no seu gráfico
  annotate(
    "text",
    x = 950, # Posição no eixo X (perto da direita)
    y = 0.35, # Posição no eixo Y (perto do topo)
    label = label_texto,
    hjust = 1, # Alinha o texto à direita
    color = "black",
    size = 3.5
  ) +

  # --- MELHORIA: Escalas manuais para cores e legendas ---
  scale_fill_manual(values = c("Notas dos Alunos" = "steelblue")) +
  scale_color_manual(values = c("Curva Normal Teórica" = "red")) +
  scale_linetype_manual(values = c("Média da Amostra" = "dashed")) +
  
  # --- MELHORIA: Formata os eixos X e Y ---
  scale_x_continuous(breaks = seq(0, 1000, 100)) +
  # --- ALTERAÇÃO AQUI (Removida a formatação de '%') ---
  scale_y_continuous(labels = scales::label_number()) + # <-- MUDANÇA REALIZADA AQUI

  labs(
    # --- MELHORIA: Título, Subtítulo e correção dos rótulos ---
    title = "Histograma da Nota de Linguagens e Códigos (LC)",
    subtitle = "Comparação da distribuição das notas com a Curva Normal",
    x = "Nota de Linguagens e Códigos (LC)",
    y = "Frequência relativa",
    # Remove títulos das legendas
    fill = NULL, 
    color = NULL,
    linetype = NULL
  ) +
  theme_minimal() +
  theme(
    panel.grid.major.x = element_blank(),
    plot.title = element_text(hjust = 0.5, face = "bold"),
    plot.subtitle = element_text(hjust = 0.5),
    # --- MELHORIA: Posiciona a legenda ---
    legend.position = "bottom"
  )

```

# Histograma da nota de LC

  Para a criação desse histograma foi utilizado a nota dos alunos presentes e não eliminados na avaliação de Linguagens e códigos, com esse dado sendo analizado em sua frequência, média, desvio padrão e distribuição.

  O “Histograma da Nota de LC” ilustra a distribuição de frequência das notas de Linguagens e Códigos para todos os alunos presentes. Ele foi construído sobrepondo uma curva normal teórica (linha vermelha), calculada a partir da média e do desvio padrão da amostra, sobre o histograma das notas reais (barras azuis). 
  
  A maior concentração de notas é de 500-600 pontos, contendo aproximadamente 55% dos alunos, o desvio padrão das notas é de 69,87.

```{r}
dados_presentes_ambas <- amostra_10p %>%
filter(
TP_PRESENCA_LC == 1,
TP_PRESENCA_MT == 1,
!is.na(NU_NOTA_LC), !is.na(NU_NOTA_MT),
NU_NOTA_LC > 0, NU_NOTA_MT > 0
)

resumo_LC <- dados_presentes_ambas %>%
summarise(
Prova = "LC",
Media = mean(NU_NOTA_LC),
Mediana = median(NU_NOTA_LC),
Desv.Padrao = sd(NU_NOTA_LC),
Minimo = min(NU_NOTA_LC),
Maximo = max(NU_NOTA_LC)
)

resumo_MT <- dados_presentes_ambas %>%
summarise(
Prova = "MT",
Media = mean(NU_NOTA_MT),
Mediana = median(NU_NOTA_MT),
Desv.Padrao = sd(NU_NOTA_MT),
Minimo = min(NU_NOTA_MT),
Maximo = max(NU_NOTA_MT)
)

tabela_comp <- bind_rows(resumo_LC, resumo_MT) %>%
mutate(
Media = round(Media, 2),
Mediana = round(Mediana, 1),
Desv.Padrao = round(Desv.Padrao, 2),
Minimo = round(Minimo, 1),
Maximo = round(Maximo, 1)
)

n_alunos <- nrow(dados_presentes_ambas)

kable(
tabela_comp,
format = "latex",
booktabs = TRUE,
col.names = c("Prova", "Média", "Mediana", "Desv. Padrão", "Min", "Máx"),
caption = paste0(
"Tabela Comparativa: LC vs MT (para ",
format(n_alunos, big.mark = ".", decimal.mark = ","),
" alunos presentes em ambas e com nota > 0)"
)
) %>%
kable_styling(full_width = FALSE)
```

# Tabela e gráfico LC vs MT

  A tabela "Tabela comparativa: LC vs MT" ilustra as, médias, medianas, desvios-padrão, notas mínimas e notas máximas das provas de linguagens e matemática, considerando apenas os alunos que estiveram presentes em ambas delas.
  
  O gráfico "comparação das distribuições de notas:LC vs MT" exibe os gráficos de distribuição de notas de linguagens e matemática sobrepostos, oferecendo uma comparação visual direta e clara da distribuição de notas das duas matérias.
  
  Embora as médias de linguagens e matemática tenham sido muito próximas, 526,7 e 527,2 respectivamente, a distribuição de notas da prova de matemática é totalmente diferente da de linguagens (que se aproxima de uma normal perfeita) tendo suas notas muito mais distribuidas no gráfico, evidenciando um desvio padrão muito maior.

```{r Gráfico de Densidade LC vs MT, message=FALSE, warning=FALSE}
# --- CHUNK CORRIGIDO: Gráfico de Densidade LC vs MT ---
# 1. Filtra para alunos presentes em AMBAS e com notas válidas
dados_presentes_ambas <- amostra_10p %>%
  filter(
    TP_PRESENCA_LC == 1 & TP_PRESENCA_MT == 1,
    !is.na(NU_NOTA_LC) & !is.na(NU_NOTA_MT),
    NU_NOTA_LC > 0 & NU_NOTA_MT > 0  # <--- ALTERAÇÃO AQUI
  )

# 2. Prepara os dados (Tidy)
dados_tidy <- dados_presentes_ambas %>%
  select(NU_NOTA_LC, NU_NOTA_MT) %>%
  tidyr::pivot_longer(
    cols = c(NU_NOTA_LC, NU_NOTA_MT),
    names_to = "Prova_Nome",
    values_to = "Nota"
  ) %>%
  # --- CORREÇÃO AQUI: Removido acentos ---
  mutate(Prova = case_when(
    Prova_Nome == "NU_NOTA_LC" ~ "Linguagens e Codigos",
    Prova_Nome == "NU_NOTA_MT" ~ "Matematica"
  ))

# 3. Calcula as médias para as linhas verticais
medias <- dados_tidy %>%
  group_by(Prova) %>%
  summarise(Media_Nota = mean(Nota, na.rm = TRUE)) # 'na.rm' por segurança

# 4. Plotar o gráfico
ggplot(dados_tidy, aes(x = Nota, fill = Prova)) +
  # Gráfico de densidade com transparência
  geom_density(alpha = 0.6, color = "white") +
  
  # Adiciona linhas verticais para as médias
  geom_vline(
    data = medias,
    aes(xintercept = Media_Nota, color = Prova),
    linewidth = 1,
    linetype = "dashed",
    show.legend = FALSE
  ) +
  
  # --- CORREÇÃO AQUI: Removido acentos das legendas ---
  scale_fill_manual(values = c("Linguagens e Codigos" = "firebrick", "Matematica" = "steelblue")) +
  scale_color_manual(values = c("Linguagens e Codigos" = "firebrick", "Matematica" = "steelblue")) +
  
  # Ajusta o eixo X
  scale_x_continuous(breaks = seq(0, 1000, 100)) +
  
  labs(
    title = "Comparação das Distribuições de Notas: LC vs MT",
    subtitle = "Para alunos presentes em ambas as provas (com nota > 0). Linhas tracejadas indicam a média.",
    x = "Nota",
    # --- CORREÇÃO AQUI: Removido acentos ---
    y = "Densidade (Frequencia Relativa)",
    fill = "Prova" # Título da legenda
  ) +
  theme_minimal() +
  theme(
    legend.position = "bottom",
    plot.title = element_text(hjust = 0.5, face = "bold"),
    plot.subtitle = element_text(hjust = 0.5)
  )
```

O Gráfico de Densidade oferece uma comparação visual direta entre as distribuições das notas de Linguagens (vermelho) e Matemática (azul). Este gráfico foi gerado utilizando apenas os alunos que compareceram e obtiveram nota maior que zero em ambas as provas. Percebe-se que a curva de Matemática é mais achatada e espalhada (refletindo o maior desvio padrão), indicando que há uma variabilidade muito maior nas notas. Em contraste, as notas de Linguagens são mais "pontudas" e concentradas em torno de sua média.

```{r boxplot-nota-regiao, message=FALSE, warning=FALSE}
# --- Chunk Corrigido: Boxplot Notas LC por Região (com N de alunos) ---

# PASSO 1: Criar a variável Regiao e adicionar o N de alunos
dados_para_boxplot <- amostra_10p %>%
  mutate(
    Regiao = case_when(
      SG_UF_PROVA %in% c('AM', 'AC', 'RO', 'RR', 'AP', 'PA', 'TO') ~ "Norte",
      SG_UF_PROVA %in% c('MA', 'PI', 'CE', 'RN', 'PB', 'PE', 'AL', 'SE', 'BA') ~ "Nordeste",
      SG_UF_PROVA %in% c('SP', 'MG', 'RJ', 'ES') ~ "Sudeste",
      SG_UF_PROVA %in% c('GO', 'DF', 'MT', 'MS') ~ "Centro-Oeste",
      SG_UF_PROVA %in% c('PR', 'SC', 'RS') ~ "Sul"
    )
  ) %>%
  # Filtra apenas quem tem nota válida para o boxplot
  filter(!is.na(NU_NOTA_LC) & !is.na(Regiao)) %>%
  
  # --- ADIÇÃO AQUI: Calcula o N para cada região ---
  group_by(Regiao) %>%
  mutate(n_alunos = n()) %>%
  ungroup() %>%
  
  # --- ALTERAÇÃO AQUI: Cria o novo rótulo (Regiao + N), removendo o "N=" ---
  # Usamos 'format' para adicionar o separador de milhar (ponto)
  mutate(Regiao_com_N = paste0(Regiao, " (", format(n_alunos, big.mark = "."), ")"))

# PASSO 2: Criar o Gráfico Boxplot para NU_NOTA_LC
ggplot(dados_para_boxplot, aes(
          # --- ALTERAÇÃO AQUI: Usa a nova coluna 'Regiao_com_N' ---
          x = reorder(Regiao_com_N, NU_NOTA_LC, FUN = median, na.rm = TRUE), 
          y = NU_NOTA_LC,
          fill = Regiao)) + # 'fill' ainda usa 'Regiao' para a cor
  
  geom_boxplot(
    show.legend = FALSE, # Remove legenda redundante
    outlier.shape = 21, 
    outlier.size = 1.5,
    na.rm = TRUE
  ) +
  
  # "Deita" o gráfico para facilitar a leitura
  coord_flip() + 
  
  labs(
    title = "Boxplot das Notas de linguagens por Região",
    subtitle = "Ordenado pela Mediana",
    x = "Região com total de alunos", # Texto do eixo
    y = "Nota de Linguagens e Códigos"
  ) +
  theme_minimal() +
  theme(
    # --- CORREÇÃO AQUI: Trocado '.' por '_' ---
    plot.title = element_text(hjust = 0.5, face = "bold"),
    plot.subtitle = element_text(hjust = 0.5)
  )
```

O Boxplot complementa a tabela estatística anterior, visualizando a distribuição das notas de Linguagens e Códigos por região. Ele foi criado agrupando os alunos por região e ordenando o eixo Y pela mediana das notas, da maior para a menor. Este gráfico permite uma visualização clara não apenas da mediana (a linha central na caixa), mas também da dispersão do "meio" dos alunos (o tamanho da caixa, ou Intervalo Interquartil) e dos outliers (pontos). Observa-se que as regiões Sudeste e Sul apresentam as medianas mais elevadas, enquanto as regiões Nordeste e Norte mostram um desempenho mediano inferior e uma dispersão de notas (tamanho da caixa) ligeiramente maior, indicando maior variação no desempenho dos alunos dessas regiões.

```{r tabela-boxplot, message=FALSE, warning=FALSE}
  dados_regiao <- amostra_10p %>%
filter(
TP_PRESENCA_LC == 1,
!is.na(NU_NOTA_LC),
NU_NOTA_LC > 0
) %>%
mutate(
Regiao = case_when(
SG_UF_PROVA %in% c('AM', 'AC', 'RO', 'RR', 'AP', 'PA', 'TO') ~ "N",
SG_UF_PROVA %in% c('MA', 'PI', 'CE', 'RN', 'PB', 'PE', 'AL', 'SE', 'BA') ~ "NE",
SG_UF_PROVA %in% c('SP', 'MG', 'RJ', 'ES') ~ "S",
SG_UF_PROVA %in% c('GO', 'DF', 'MT', 'MS') ~ "CO",
SG_UF_PROVA %in% c('PR', 'SC', 'RS') ~ "S"
)
) %>%
filter(!is.na(Regiao))

tabela_regiao <- dados_regiao %>%
group_by(Regiao) %>%
summarise(
Media = mean(NU_NOTA_LC),
Mediana = median(NU_NOTA_LC),
Variancia = var(NU_NOTA_LC),
Desv.Padrao = sd(NU_NOTA_LC),
Minimo = min(NU_NOTA_LC),
Maximo = max(NU_NOTA_LC),
`N de alunos` = n(),
.groups = "drop"
) %>%
mutate(
Media = round(Media, 2),
Mediana = round(Mediana, 1),
Variancia = round(Variancia, 2),
Desv.Padrao = round(Desv.Padrao, 2),
Minimo = round(Minimo, 1),
Maximo = round(Maximo, 1)
) %>%
arrange(factor(Regiao,
levels = c("SE", "S", "CO", "NE", "N")))

kable(
tabela_regiao,
format = "latex",
booktabs = TRUE,
col.names = c("Região", "Média", "Mediana", "Var",
"D. Padrão", "Min", "Máx", "Nº de Alunos")
) %>%
kable_styling(full_width = FALSE)
```

# Tabela e boxplot de notas LC por região

  A tabela "Estatísticas das notas de LC por Região" exibe as médias, medianas, variências, desvios-padrão, notas mínimas, notas máximas e número aproximado de alunos de cada região do Brasil.
  
  O "Boxplot das notas de linguagens por Região", ilustra a performance dos alunos de cada uma das regiões do Brasil exibindo a distribuição das notas. As "caixas" representam os 50% centrais dos alunos, com os pontos sendo os "outliers", ou seja, os fora da média, tanto para baixo quanto para cima e a linha dentro da caixa representa a mediana. 
  Com base no boxplot, a região Sudoeste obteve o melhor resultado, com sua média de 542,74 sendo a mais alta seguida de perto pela região Sul e sua média de 540.36, o boxplot também deixa evidente a desigualdade do país, com as regiões Norte e nordeste ficando significativamente atras das demais.
  
# Analise da variavel de presença na prova de humanas
Foi feita uma analise da area de conhecimento de Ciências Humanas do Enem, utilizando a varivel: TP_PRESENCA_CH. Tal variavel, é classificada como qualitativa possuindo 3 possíveis valores: 

- 0: Ausente
- 1: Presente
- 2: Eliminado da Prova

## Gráfico de Frequências das presenças no dia da prova
Busca indentificar se o aluno estava presente, ausente ou se foi eliminado da prova de ciências humanas, e, com isso, expressar a porcentagem e os valores absolutos da variável TP_PRESENCA_CH.

```{r analise_variavel_presenca, message=FALSE, warning=FALSE}

library(scales) # Certifique-se de que este pacote está carregado no início do seu Rmd

# Vamos renomear os valores 0 e 1 para ficarem mais claros
tabela_presenca <- amostra_10p %>%
  mutate(Presenca = case_when(
    TP_PRESENCA_CH == 0 ~ "Ausente",
    TP_PRESENCA_CH == 1 ~ "Presente",
    TRUE ~ "Eliminado da prova"
  )) %>%
  count(Presenca, sort = TRUE) %>% # Conta as ocorrências
  mutate(Percentual = prop.table(n) * 100) # Calcula o percentual


# Item 2: Gráfico (Gráfico de Barras com PERCENTUAL e CORES)

ggplot(tabela_presenca, aes(x = reorder(Presenca, -Percentual), 
                           y = Percentual, 
                           fill = Presenca)) +
  
  geom_bar(stat = "identity", show.legend = FALSE) +
  
  # Adiciona o rótulo de percentual no topo da barra
  geom_text(
    aes(label = sprintf("%.2f%%", Percentual)), 
    vjust = -0.5,
    size = 3.5
  ) + 

  scale_y_continuous(
    labels = scales::label_number(suffix = " %"),
    
    # Aumenta o teto do gráfico para o rótulo não cortar
    # (max(tabela_presenca$Percentual) * 1.1) é uma forma segura de
    # garantir que o limite é 10% maior que a maior barra.
    limits = c(0, max(tabela_presenca$Percentual) * 1.1)
  ) +
  
  labs(title = "Percentual de Presença na Prova de CH",
       x = "Status de Presença",
       y = "Percentual de Alunos (%)") +
  theme_minimal()

```
O gráfico "Percentual de Presença na Prova de CH", trata dos dados da variável 'TP_PRESENCA_CH'. Uma vez que a variável é do tipo qualitativa, a abordagem mais convencional é um gráfico de barras dos percentuais. 

Com base na analise do gráfico "Percentual de Presença na Prova CH" foi possível determinar que no Exame Nacional do Ensino Médio (ENEM), edição de 2024, o número de alunos presentes foi de aproximadamente 2,73 vezes maior que o número de alunos ausentes. Além disso, percebe-se que a quantidade de alunos elimanados na prova de Ciências Humanas foi extremamente pequena - 0,1% - comparado com os percentuais da coluna "Presença" e da coluna "Ausente".

# Analise da variavel Notas da prova de Ciências Humanas

```{r analise-medidas-estatistica}
# Carregar pacotes necessários
library(dplyr)
library(knitr)
library(kableExtra)

# Carregar o banco de dados
amostra_10p <- read.csv("amostra_10p.csv")

# PASSO 1: Etiquetar (Mutate) os dados com a Região
dados_com_regiao <- amostra_10p %>%

  # Filtra (presentes, com nota válida e maior que zero)
  filter(TP_PRESENCA_CH == 1, !is.na(NU_NOTA_CH), NU_NOTA_CH > 0) %>%
  
  # Cria a nova coluna "Regiao"
  mutate(Regiao = case_when(
    SG_UF_PROVA %in% c('AM', 'AC', 'RO', 'RR', 'AP', 'PA', 'TO') ~ "Norte",
    SG_UF_PROVA %in% c('MA', 'PI', 'CE', 'RN', 'PB', 'PE', 'AL', 'SE', 'BA') ~ "Nordeste",
    SG_UF_PROVA %in% c('SP', 'MG', 'RJ', 'ES') ~ "Sudeste",
    SG_UF_PROVA %in% c('GO', 'DF', 'MT', 'MS') ~ "Centro-Oeste",
    SG_UF_PROVA %in% c('PR', 'SC', 'RS') ~ "Sul"
  ))

# PASSO 2: Agrupar (Group By) e Resumir (Summarise)
tabela_resumo_regiao <- dados_com_regiao %>%
  group_by(Regiao) %>%
  summarise(
    media_nota_ch = mean(NU_NOTA_CH),
    mediana_nota_ch = median(NU_NOTA_CH),
    variancia_nota_ch = var(NU_NOTA_CH),
    desvio_padrao_nota_ch = sd(NU_NOTA_CH),
    minimo_nota_ch = min(NU_NOTA_CH),
    maximo_nota_ch = max(NU_NOTA_CH)
  ) %>%
  arrange(desc(media_nota_ch))

# PASSO 3: Exibir a tabela formatada para LaTeX/PDF
tabela_resumo_regiao %>%
  kable(
    caption   = "Tabela Resumo: Estatísticas das Notas de CH por Região",
    col.names = c("Regiao", "Media", "Mediana", "Variancia", 
                  "Desvio Padrao", "Minimo", "Maximo"),
    digits    = 2,
    format    = "latex",
    booktabs  = TRUE
  ) %>%
  kable_styling(
    latex_options = c("striped", "hold_position", "scale_down")
  )
```

A "Tabela Resumo: Estatísticas das Notas de CH por Região" apresenta a distribuição das medidas: media,mediana, variância, desvio padrão, valor mínimo, valor máximo e a frequência relativa percentual. Essa divisão foi feita por região do Brasil. Com base nisso, podemos identificar claramente o desempenho superior da região Sudeste.

Liderança Clara: O Sudeste lidera em ambos os indicadores de performance, possuindo a maior Média (593,12) e, mais importante, a maior Mediana (601,8).

O "Grupo de Ponta": Embora o Sudeste seja o primeiro, ele faz parte de um "grupo de alta performance" juntamente com as regiões Sul (Mediana 597,5) e Centro-Oeste (Mediana 591,3). Estas três regiões estão claramente destacadas das regiões Nordeste (Mediana 562,9) e Norte (Mediana 555,0).

A Armadilha da Média: Em todas as regiões, a Média é "puxada" para baixo por notas mais fracas (assimetria à esquerda). Por isso, a Mediana é a métrica mais justa para a comparação, e nela o Sudeste também vence.

## Gráfico Boxplot da variável notas

```{r grafico_boxplot_regiao_COMPLETO}
# Carrega os dados originais
amostra_10p <- read.csv("amostra_10p.csv")

# Filtra e etiqueta os dados, criando o 'dados_para_boxplot'
dados_para_boxplot <- amostra_10p %>%
  
  # Filtra (presentes, com nota válida e maior que zero)
  filter(TP_PRESENCA_CH == 1, !is.na(NU_NOTA_CH), NU_NOTA_CH > 0) %>%
  
  # Cria a nova coluna "Regiao"
  mutate(Regiao = case_when(
    SG_UF_PROVA %in% c('AM', 'AC', 'RO', 'RR', 'AP', 'PA', 'TO') ~ "Norte",
    SG_UF_PROVA %in% c('MA', 'PI', 'CE', 'RN', 'PB', 'PE', 'AL', 'SE', 'BA') ~ "Nordeste",
    SG_UF_PROVA %in% c('SP', 'MG', 'RJ', 'ES') ~ "Sudeste",
    SG_UF_PROVA %in% c('GO', 'DF', 'MT', 'MS') ~ "Centro-Oeste",
    SG_UF_PROVA %in% c('PR', 'SC', 'RS') ~ "Sul"
  )) %>%
  
  # Garante que só temos as 5 regiões
  filter(!is.na(Regiao))

# PASSO 2: Criar o Gráfico Boxplot
ggplot(dados_para_boxplot, aes(x = reorder(Regiao, NU_NOTA_CH, FUN = median), 
                             y = NU_NOTA_CH,
                             fill = Regiao)) + 
  
  # Desenha os boxplots
  geom_boxplot(
    show.legend = FALSE, # Remove legenda redundante
    outlier.shape = 21, 
    outlier.size = 1.5
  ) +
  
  # "Deita" o gráfico para facilitar a leitura das regiões
  coord_flip() + 
  
  labs(
    title = "Gráfico: Boxplot das Notas de CH por Região",
    subtitle = "Ordenado pela Mediana",
    x = "Região",
    y = "Nota de Ciências Humanas"
  ) +
  theme_minimal()
```

O gráfico "Boxplot das Notas de CH por Região", compara o desempenho central (a mediana) das notas de Ciências Humanas (CH) entre as cinco grandes regiões do Brasil. Além disso, o gráfico representa os valores "extremos", os outliers, da variavel 'NU_NOTA_CH', contribuindo para uma analise de desempenho na prova do Enem.

As caixas das regiões Sul e Sudeste são visivelmente mais longas (largas) do que as das outras regiões. Isto significa que a diferença de nota entre o aluno do percentil 25 e o do percentil 75 é maior. Ou seja, embora tenham o melhor desempenho, são regiões internamente mais "desiguais" ou "inconstantes".

O Boxplot confirma que a região Sudeste tem o melhor desempenho geral em Ciências Humanas, não apenas na mediana, mas no "corpo" principal dos seus alunos (o miolo de 50%). No entanto, esta alta performance vem acompanhada de uma maior desigualdade interna (maior dispersão) representada pelo comprimento maior e um alto número de Outliers, tanto Outliers superiores (notas > 750) quanto os Outliers inferiores (notas < 300), um padrão também visto na região Sul.


## Histograma de Densidade com Média e Desvio Padrão

Para os dados quantitativos contínuos da variável NU_NOTA_CH, que representa as notas dos alunos na prova de ciências humanas, criamos classes (faixas de valores) para a desenvolver um histograma com uma Normal sobreposta.

```{r chunk-grafico-densidade-percentual}
VARIAVEL_EM_ANALISE <- "NU_NOTA_CH"

dados_analise <- amostra_10p %>%
  # Filtra alunos PRESENTES na prova de CH
  filter(TP_PRESENCA_CH == 1) %>%
  # Seleciona apenas a nota de CH e renomeia para "Valor"
  select(Valor = all_of(VARIAVEL_EM_ANALISE)) %>%
  # Remove NAs (notas nulas)
  filter(!is.na(Valor))

# (Este código assume que 'dados_analise' e 'media_nota'/'sd_nota'
# já foram criados nos blocos anteriores)

# 1. Carregar o pacote 'scales' (necessário para formatar o eixo)
library(scales)

# Média e desvio padrão
media_nota_ch <- mean(amostra_10p$NU_NOTA_CH, na.rm = TRUE)
sd_nota_ch    <- sd(amostra_10p$NU_NOTA_CH, na.rm = TRUE)

# (Este código assume que 'dados_analise', 'media_nota', 'sd_nota'
# já foram criados nos blocos anteriores)
# (E que os pacotes 'ggplot2' e 'scales' estão carregados)

# 1. Criar o texto para a anotação
texto_estatisticas <- paste(
  "Média:", round(media_nota_ch, 2),
  "\nDesvio Padrão:", round(sd_nota_ch, 2)
)

# 2. Criar o Gráfico
ggplot(dados_analise, aes(x = Valor)) +
  
  # Camada 1: O Histograma
  geom_histogram(
    aes(y = after_stat(density), fill = "Frequência (Real)"),
    binwidth = 50, 
    color = "white",
    alpha = 0.8
  ) +
  
  # Camada 2: A Curva Normal Teórica
  stat_function(
    aes(color = "Curva Normal (Teórica)"),
    fun = dnorm, 
    args = list(mean = media_nota_ch, sd = sd_nota_ch),
    linewidth = 1.2 
  ) +
  
  # Camada 3: A Linha da Média (Tracejada)
  geom_vline(
    aes(xintercept = media_nota_ch, linetype = "Média"), 
    color = "black",
    linewidth = 1
  ) +
  
  # Camada 4: Texto (Média e Desvio Padrão)
  annotate(
    "text",
    x = Inf, y = Inf,        # Posição: Canto superior direito
    label = texto_estatisticas, # O texto que criamos acima
    hjust = 1.1,            # Alinhamento horizontal
    vjust = 2,              # Alinhamento vertical
    size = 4,               
    fontface = "bold",      
    color = "black"      
  ) +

  # Legenda e Estilização
  scale_fill_manual(values = c("Frequência (Real)" = "steelblue")) +
  scale_color_manual(values = c("Curva Normal (Teórica)" = "red")) +
  scale_linetype_manual(values = c("Média" = "dashed")) +
  
  # Formata o eixo Y (Densidade) para Percentual
  scale_y_continuous(labels = scales::percent_format(accuracy = 0.1)) +
  
  # Títulos
  labs(
    title = "Histograma de Densidade com Média e Desvio Padrão",
    x = "Nota de CH",
    y = "Densidade (em %)",
    
    # Ao dar o MESMO nome para os 3, o R junta a legenda
    fill = "", 
    color = "",
    linetype = ""
  ) +
  theme_minimal() + # Tema base
  
  # --- MODIFICAÇÃO AQUI ---
  # Move a legenda para a parte de baixo
  theme(legend.position = "bottom")
```
O "Histograma de Densidade com Média e Desvio Padrão" apresenta a densidade das notas de Ciências Humanas (CH), indicando a distribuição dos valores observados. As barras em azul representam a frequência relativa das notas, enquanto a linha vermelha mostra a curva normal teórica ajustada a partir dos dados. Além disso, a linha pontilhada vertical identifica a média das notas (510,92 pontos). Nesse cenário, essa variavel possui O desvio-padrão igual a 92,95 pontos, informado no canto superior direito do gráfico. Todos esses fatores auxiliam para a execução de uma analise a cerca da distribuição das notas da prova de Ciências Humanas.
 
A faixa de nota com maior frequência (a Classe Modal) é [500, 550), contendo 21.05% dos alunos.

As notas de Ciências Humanas apresentam uma distribuição aproximadamente normal, bem representada pela curva teórica sobreposta ao histograma. A média foi de 510,92 pontos, indicando o desempenho central dos estudantes, enquanto o desvio-padrão de 92,95 pontos mostra dispersão moderada ao redor da média. A forma da distribuição confirma que os dados seguem um padrão típico e estável, adequado para análises baseadas em normalidade.

# 1.3 Correlação e Regressão Linear Simples

Para essa analise, buscou-se indentificar o poder de correlação de duas variaveis, notas de Ciências Humanas e notas de Linguagens e Códigos.

Nesta análise, vamos investigar a relação entre duas variáveis quantitativas: NU_NOTA_LC (Linguagens e Códigos) e NU_NOTA_CH (Ciências Humanas).

- Variável Independente (X): NU_NOTA_LC

- Variável Dependente (Y): NU_NOTA_CH

O objetivo é responder: "A nota de Linguagens pode prever a nota de Humanas?"

Para isso, foi feita um processo de filtragem, matendo somente os alunos com notas válidas (sem N) e os alunos com notas maiores que zero em ambas as variaveis. Com isso, o número total de observações válidas para a regressão: foi de 316201.

```{r}
# 2. Filtrar os dados para a regressão
# É MUITO IMPORTANTE filtrar os dados corretamente:
# - Aluno deve estar PRESENTE em AMBAS as provas (CH e LC)
# - Aluno deve ter nota válida (não-NA) em AMBAS
# - Aluno deve ter nota > 0 em AMBAS (para remover notas zeradas)

dados_regressao <- amostra_10p %>%
  filter(
    TP_PRESENCA_CH == 1,
    TP_PRESENCA_LC == 1,
    !is.na(NU_NOTA_CH),
    !is.na(NU_NOTA_LC),
    NU_NOTA_CH > 0,
    NU_NOTA_LC > 0
  ) %>%
  # Seleciona apenas as colunas que vamos usar
  select(NU_NOTA_CH, NU_NOTA_LC)

```

## Coeficiente de Correlação de Pearson

```{r}
# Calcula a correlação
cor_coef <- cor(dados_regressao$NU_NOTA_LC, dados_regressao$NU_NOTA_CH)

# Exibe o resultado
cat(paste0("O Coeficiente de Correlação (r) entre LC e CH é: ", round(cor_coef, 4)))

```

Isso significa que, em geral, alunos que tiram notas mais altas em Linguagens também tiram notas mais altas em Humanas. Isso demonstra que as duas variaveis possuem uma forte correlação. 

## Regressão Linear
```{r}

ggplot(dados_regressao, aes(x = NU_NOTA_LC, y = NU_NOTA_CH)) +
  # 1. Nuvem de pontos
  geom_point(alpha = 0.5, color = "blue") + # 'alpha' ajuda a ver a densidade
  
  # 2. Reta de Regressão (calculada automaticamente pelo ggplot)
  geom_smooth(method = "lm", color = "red", linewidth = 1.5, se = TRUE) +
  
  # Títulos e formatação
  labs(
    title = "Gráfico de Regressão: Nota de Humanas vs. Nota de Linguagens",
    x = "Nota de Linguagens e Códigos (LC)",
    y = "Nota de Ciências Humanas (CH)"
  ) +
  theme_minimal()


```

O "Gráfico de Regressão: Nota de Humanas vs. Nota de Linguagens" confirma a correlação positiva. Nesse cenário, os pontos estão razoavelmente agrupados ao redor da linha vermelha, que sobe da esquerda para a direita, confirmando a tendência de que notas altas em LC acompanham notas altas em CH. Para o modelo elaborado, temos a seguinte equação: Nota_CH = 93.30 + 0.82 * Nota_LC. Atraves dessa equação, é possível dizer que para cada 1 ponto que um aluno ganha em na prova de linguagens (NU_NOTA_LC), espera-se que sua nota em humanas (NU_NOTA_CH) aumente, em média, 0.82 pontos. Logo, é possível afirmar que a nota de Linguagens em geral consegue prever a nota de Humanas.

# Análise das variáveis de Ciências da Natureza

```{r tabela-presenca-cn, results='asis'}
freq_abs_presenca_cn <- table(amostra_10p$TP_PRESENCA_CN)
freq_rel_presenca_cn <- prop.table(freq_abs_presenca_cn)

tabela_cn <- data.frame(
  `Presença na prova` = names(freq_abs_presenca_cn),
  Percentual = paste0(round(100 * as.vector(freq_rel_presenca_cn), 2), "%"),
  Frequência = as.vector(freq_abs_presenca_cn),
  check.names = FALSE
)

tab_cn <- knitr::kable(
  tabela_cn,
  format    = "latex",
  booktabs  = TRUE,
  longtable = FALSE
)

cat(tab_cn)
```

A partir da Tabela 1, observa-se a distribuição dos participantes em relação à presença na prova de Ciências da Natureza, destacando-se a proporção de estudantes que compareceram, se ausentaram ou foram eliminados. Essa informação é importante para entender o engajamento dos inscritos na aplicação da prova.

**Gráfico 1:** Presença na Prova de Ciências da Natureza

```{r grafico-presenca-cn, out.width="\\linewidth"}
df_presenca_cn <- as.data.frame(table(amostra_10p$TP_PRESENCA_CN))
colnames(df_presenca_cn) <- c("Situacao", "Frequencia")


df_presenca_cn$Percentual <- df_presenca_cn$Frequencia / sum(df_presenca_cn$Frequencia) * 100

ggplot(df_presenca_cn, aes(x = Situacao, y = Percentual, fill = Situacao)) +
  geom_bar(stat = "identity", show.legend = FALSE) +
  geom_text(aes(label = paste0(round(Percentual, 2), "%")), vjust = -0.5) +
  labs(
    x = "Situação",
    y = "Percentual (%)"
  ) +
  scale_fill_manual(values = c(
    "Ausente"   = "tomato",
    "Presente"  = "lightgreen",
    "Eliminado" = "skyblue"
  )) +
  theme_minimal() +
  theme(panel.grid.major.x = element_blank())
```
O Gráfico 1 apresenta visualmente a comparação entre estudantes presentes, ausentes e eliminados na prova de Ciências da Natureza, facilitando a interpretação da participação na avaliação.

**Tabela 2:** Frequência Intervalar da Nota de Ciências da Natureza
```{r tabela-nota-cn, results='asis'}

breaks_nota_cn  <- seq(0, 1000, by = 100)
labels_nota_cn  <- paste(head(breaks_nota_cn, -1), "–", tail(breaks_nota_cn, -1))

faixa_nota_cn <- cut(
  amostra_10p$NU_NOTA_CN,
  breaks = breaks_nota_cn,
  include.lowest = TRUE,
  right = FALSE,
  labels = labels_nota_cn
)

freq_abs_cn <- table(faixa_nota_cn)
freq_rel_cn <- prop.table(freq_abs_cn)

tabela_nota_cn <- data.frame(
  `Intervalo de nota` = names(freq_abs_cn),
  Percentual = paste0(round(100 * as.vector(freq_rel_cn), 2), "%"),
  check.names = FALSE
)

tab2_cn <- knitr::kable(
  tabela_nota_cn,
  format    = "latex",
  booktabs  = TRUE,
  longtable = FALSE
)

cat(tab2_cn)
```
A Tabela 2 apresenta a distribuição das notas de Ciências da Natureza em classes de 100 pontos, permitindo identificar em quais faixas se concentram os maiores e os menores desempenhos dos estudantes.

**Gráfico 2:** Histograma das Notas de Ciências da Natureza com Curva Normal
```{r hist-nota-cn-normal, out.width="\\linewidth", fig.asp=0.8}

media_cn <- mean(amostra_10p$NU_NOTA_CN, na.rm = TRUE)
sd_cn    <- sd(amostra_10p$NU_NOTA_CN, na.rm = TRUE)

ggplot(amostra_10p, aes(x = NU_NOTA_CN)) +
  geom_histogram(
    aes(y = after_stat(density * 100)),  
    binwidth = 100,
    boundary = 0,
    fill = "steelblue",
    color = "white",
    alpha = 0.7
  ) +
  stat_function(
    fun = function(x) dnorm(x, mean = media_cn, sd = sd_cn) * 100,
    color = "red",
    linewidth = 1.2
  ) +
  labs(
    x = "Nota de Ciências da Natureza",
    y = "Frequência relativa (%)"
  ) +
  theme_minimal() +
  theme(
    panel.grid.major.x = element_blank(),
    plot.title = element_text(hjust = 0.5, face = "bold")
  )
```

O Gráfico 2 compara a distribuição relativa das notas de Ciências da Natureza com uma curva normal ajustada pela média e pelo desvio padrão da amostra, permitindo avaliar se o desempenho se aproxima de um padrão aproximadamente normal ou se há assimetrias importantes.